## Transformación de Datos  (log) y (sqrt)

1.  **Transformación Logarítmica (log)**:
    -   Útil para datos que varían en varios órdenes de magnitud o que están muy sesgados a la derecha.
    -   Fórmula: ( \log(X + 1) ) (se suma 1 para evitar problemas con valores de 0).
2.  **Raíz Cuadrada (sqrt)**:
    -   Ayuda con datos que tienen una distribución de Poisson o donde la variabilidad crece con el valor de la variable.
    -   Fórmula: ( \sqrt{X} ).

### Ejemplo Práctico en Fitopatología

Imagina que tienes datos de la severidad de una enfermedad en diferentes cultivos y notas que los datos están muy sesgados a la derecha (hay muchos cultivos con baja severidad y pocos con alta severidad).

1.  **Explora tus Datos**:
    -   Histograma muestra datos sesgados a la derecha.
    -   Prueba de normalidad muestra que los datos no son normales.
2.  **Elige la Transformación**:
    -   Decides usar la transformación logarítmica porque ayuda a normalizar datos sesgados.
3.  **Aplica la Transformación**:
    -   Transformas los datos usando ( \log(\text{severidad} + 1) ).
4.  **Revisa**:
    -   Vuelves a hacer un histograma y notas que los datos transformados se parecen más a una distribución normal.
5.  **Realiza el Análisis**:
    -   Ahora haces tu ANOVA o regresión con los datos transformados y obtienes resultados más válidos.
6.  **Documenta**:
    -   Escribes en tus notas que transformaste los datos de severidad usando ( \log(X + 1) ) porque los datos originales estaban sesgados y no eran normales.

Transformar datos puede parecer complicado, pero es una herramienta muy útil para asegurar que tus análisis estadísticos sean válidos y significativos.

### Paso a Paso

Antes de realizar un análisis estadístico en R, puede ser necesario transformar los datos dependiendo de la naturaleza de los datos y los requisitos del análisis. Las transformaciones pueden ayudar a cumplir con los supuestos de los análisis estadísticos, como la normalidad y la homogeneidad de variancias.

## Exploración de los Datos

Antes de realizar transformaciones, necesitamos entender la naturaleza de los datos. Vamos a familiarizarnos con un conjunto de datos, en este caso, el conjunto de datos `mofo`, presente dentro del archivo de datos `datos-diversos.xlsx`.



Aquí tienes el código ajustado con el texto añadido para cada paso del análisis de datos, siguiendo la guía proporcionada:

### Cargando las Librerías Necesarias

```{r}
# Evita que se muestren advertencias y mensajes
#| warning: false
#| message: false

# Cargar librerías necesarias
library(tidyverse)  # Para manipulación y visualización de datos
library(readxl)     # Para leer archivos de Excel
library(DT)         # Para visualizar tablas dinámicas
library(patchwork)  # Para juntar gráficos
```

### Cargando el Conjunto de Datos

```{r}
# Leer el conjunto de datos 'mofo' desde el archivo 'dados-diversos.xlsx'
mofo <- read_excel("dados-diversos.xlsx", "mofo")

# Mostrar los datos en una tabla interactiva
mofo %>%
  DT::datatable(
    extensions = 'Buttons', 
    options = list(dom = 'Bfrtip', 
                   buttons = c('excel', "csv"))
  )
```

##  Explora tus Datos

Para entender mejor nuestros datos, comenzamos con una exploración inicial. Esta fase incluye visualizar los datos y realizar pruebas de normalidad.

### Visualización Inicial de los Datos

Podemos visualizar los datos de diferentes maneras, como gráficos de dispersión, histogramas y boxplots. Inicialmente, visualizaremos los datos de incidencia (`inc`) por tratamientos y por estudio.

```{r}
# Gráfico de dispersión de la incidencia por tratamientos y estudios
mofo |> 
  ggplot(aes(treat, inc)) +
  facet_wrap(~study) +  # Facetas por estudio
  geom_point()          # Puntos de dispersión
```

### Histograma de Incidencia y Escleródio

Los histogramas nos permiten ver la distribución de nuestros datos. Aquí, creamos histogramas para las variables `inc` y `scl`.

```{r}
# Histograma de incidencia
inc <- mofo |> 
  ggplot(aes(inc)) +
  geom_histogram()
inc
```

````{r}
# Histograma de escleródio
mofo |> 
  ggplot(aes(scl)) +
  geom_histogram()
```

### Boxplot de Escleródio

El boxplot ayuda a visualizar la distribución y posibles outliers en los datos de `scl`.

```{r}
# Boxplot de escleródio
scl <- mofo |> 
  ggplot(aes(scl)) +
  geom_boxplot()
scl
```

### Juntar Gráficos con Patchwork

Podemos juntar los gráficos anteriores para una visualización combinada.

```{r}
# Juntar los gráficos de incidencia y escleródio
inc / scl
```

## 1. Prueba de Normalidad

Podemos usar pruebas estadísticas como la prueba de Shapiro-Wilk para verificar la normalidad de nuestros datos.

```{r}
# Prueba de Shapiro-Wilk para la normalidad
shapiro.test(mofo$scl)
```

## 2. Elige la Transformación

Dado que los datos están sesgados a la derecha y no son normales, decidimos usar la transformación logarítmica porque ayuda a normalizar datos sesgados.

### Cálculo de la Media

Antes de aplicar la transformación, calculamos la media de la columna `scl`.

```{r}
# Calcular la media de la columna 'scl'
mean(mofo$scl)
```

## 3. Aplica la Transformación

Aplicamos la transformación logarítmica a nuestros datos. La fórmula usada es \(\log(\text{scl} + 1)\) para evitar problemas con valores cero.

### Transformación Logarítmica


```{r}
# Transformar los datos usando logaritmo
mofo2 <- mofo |> 
  mutate(scl2 = log(scl + 1))  # Crear nueva columna 'scl2' con el logaritmo de 'scl'

# Mostrar los datos transformados en una tabla interactiva
mofo2 %>%
  DT::datatable(
    extensions = 'Buttons', 
    options = list(dom = 'Bfrtip', 
                   buttons = c('excel', "csv"))
  ) |> 
  formatRound("scl2", 2)
```

### Histograma de Datos Transformados

Revisamos la distribución de los datos transformados mediante un histograma.

```{r}
# Visualizar los datos transformados en logaritmo con un histograma
mofo2 |> 
  ggplot(aes(scl2)) +
  geom_histogram(bins = 10)
```

### Prueba de Normalidad en Datos Transformados

Verificamos si la transformación logarítmica ha mejorado la normalidad de los datos.

```{r}
# Prueba de Shapiro-Wilk para la normalidad en datos transformados
shapiro.test(mofo2$scl2)
```

## 4. Revisa

Vuelves a hacer un histograma y notas que los datos transformados se parecen más a una distribución normal. Esto sugiere que la transformación ha sido efectiva.

## 5. Realiza el Análisis

Ahora que los datos están transformados y tienen una distribución más normal, puedes proceder a realizar el análisis estadístico, como ANOVA o regresión.

### ANOVA con Datos Transformados

```{r}
# Realizar ANOVA con los datos transformados
anova_result <- aov(scl2 ~ treat, data = mofo2)
summary(anova_result)
```

## 6. Documenta

Es importante documentar que transformaste los datos de `scl` usando \(\log(\text{scl} + 1)\) porque los datos originales estaban sesgados y no eran normales. Esto garantiza la transparencia y reproducibilidad de tu análisis.

### Documentación

```{r}
# Documentación del proceso
notas <- "Transformamos los datos de severidad usando log(scl + 1) porque los datos originales estaban sesgados y no eran normales."
writeLines(notas, "documentacion.txt")
```

## Transformación de Raíz Cuadrada (opcional)

Como comparación, también podemos aplicar la transformación de raíz cuadrada y revisar su efecto.

### Transformación de Raíz Cuadrada

```{r}
# Transformar los datos usando raíz cuadrada
mofo2 <- mofo |> 
  mutate(scl2 = sqrt(scl))  # Crear nueva columna 'scl2' con la raíz cuadrada de 'scl'

# Mostrar los datos transformados en una tabla interactiva
mofo2 %>%
  DT::datatable(
    extensions = 'Buttons', 
    options = list(dom = 'Bfrtip', 
                   buttons = c('excel', "csv"))
  ) |> 
  formatRound("scl2", 2)
```

```{r}
# Visualizar los datos transformados en raíz cuadrada con un histograma
mofo2 |> 
  ggplot(aes(scl2)) +
  geom_histogram(bins = 10)
```

### Prueba de Normalidad en Datos Transformados (Raíz Cuadrada)

```{r}
# Prueba de Shapiro-Wilk para la normalidad en datos transformados (raíz cuadrada)
shapiro.test(mofo2$scl2)
```

Este enfoque completo asegura que cada fase del análisis de datos se realice de manera lógica y coherente, desde la exploración inicial hasta la documentación final.


