#  Análisis de Varianza (ANOVA) 

En esta guía, aprenderás cómo realizar análisis de varianza (ANOVA) en RStudio paso a paso, utilizando diferentes diseños experimentales y comprobando las premisas estadísticas necesarias.

# ANOVA con Múltiples Factores

Esta guía proporciona una explicación paso a paso sobre cómo realizar análisis de varianza (ANOVA) con dos o más factores en RStudio, incluyendo la preparación de datos, la ejecución del modelo ANOVA y la interpretación de los resultados. 

## Preparación Pre-Análisis

### Cargar Paquetes e Importar Datos

Primero, cargamos los paquetes necesarios y el conjunto de datos.

```{r}
# Cargar paquetes
library(tidyverse)
library(readxl)
library(ggthemes)
library(emmeans)
library(DT)
library(multcompView)
library(multcomp)
```

```{r}
# Cargar datos desde un archivo Excel
dat <- read_excel("dados-diversos.xlsx", "fungicida_vaso")

dat |> 
    DT::datatable(
    extensions = 'Buttons', 
    options = list(dom = 'Bfrtip', 
     buttons = c('excel', "csv")))
```

### Crear Nueva Columna con Porcentaje de Espigas con Enfermedad

Calculamos el porcentaje de espigas con enfermedad y creamos una nueva columna en el conjunto de datos.

```{r}
dat2 <- dat |>
  mutate(inc = dis_sp / n_sp * 100)
  
dat2|> 
    DT::datatable(
    extensions = 'Buttons', 
    options = list(dom = 'Bfrtip', 
     buttons = c('excel', "csv")))|> 
                formatRound('inc', 2)
```


```{r}
# Visualización inicial de los datos
dat2 |>
  ggplot(aes(x = treat, y = inc, color=treat)) +
  geom_jitter(width = 0.1) +
  facet_wrap(~dose)+
  theme_few()+
  scale_color_few()
```

## Modelo ANOVA: Datos Cualitativos

### Generar Modelo ANOVA

Creamos el modelo ANOVA considerando la interacción entre los tratamientos y las dosis.

```{r}
m1 <- aov(inc ~ treat * dose, data = dat2)
summary(m1)
```

### Chequear Premisas del Modelo

Utilizamos los paquetes `performance` y `DHARMa` para verificar las premisas de normalidad y homocedasticidad.

```{r}
library(performance)
check_normality(m1) 

check_heteroscedasticity(m1)

library(DHARMa)
plot(simulateResiduals(m1))
```

### Transformación de Datos

Si los datos no cumplen con las premisas, intentamos transformar los datos.

```{r}
m1 <- aov(log(inc + 0.5) ~ treat * dose, data = dat2)
summary(m1)

check_normality(m1) 

check_heteroscedasticity(m1) 

plot(simulateResiduals(m1))
```

### Estimación de Medias de Tratamientos

Usamos el paquete `emmeans` para calcular las medias de los tratamientos.

```{r}

means_m1<- cld(emmeans(m1, ~ treat | dose, type = "response"),alpha = 0.05, Letters = LETTERS,reverse=T)

means_m1|> 
      DT::datatable(
        extensions = 'Buttons', 
        options = list(dom = 'Bfrtip', 
                       buttons = c('excel', "csv"))) |> 
                            formatRound(c('response','SE','lower.CL','upper.CL'), 2)
```



### Coeficiente de Variación

Calculamos el coeficiente de variación usando el paquete `agricolae`.

```{r}
library(agricolae)
cv.model(m1) 
```

## ANOVA con Tres Factores

### Importar y Visualizar Datos

Importamos otro conjunto de datos y visualizamos la interacción entre el tipo de almacenamiento y la humedad.

```{r}
milho <- read_excel("dados-diversos.xlsx", "armazena")

milho |>
  filter(tempo == 8) |>
  ggplot(aes(factor(tipo), peso_mil, color = factor(umidade))) +
  geom_jitter(width = 0.1) +
  facet_wrap(~ umidade) +
  theme_few()+
  scale_color_few()
```

### Generar Modelo ANOVA

Creamos el modelo ANOVA considerando la interacción entre el tipo de almacenamiento y la humedad.

```{r}
milho2 <- milho |>
  filter(tempo == 8)

m2 <- aov(peso_mil ~ factor(tipo) * factor(umidade), data = milho2)
summary(m2) 
```

## Datos No Paramétricos con Dos o Más Factores

### Importar Datos y Crear Columna de Rango

Importamos los datos y creamos una columna de rango para el análisis no paramétrico.

```{r}
fung <- read_excel("dados-diversos.xlsx", "fungicida_vaso")

fung2 <- fung |>
  mutate(inc = inf_seeds / n_seeds * 100, rank_inc = rank(inc))

fung2 |> 
      DT::datatable(
      extensions = 'Buttons', 
      options = list(dom = 'Bfrtip', 
       buttons = c('excel', "csv")))
```


```{r}
# Generar modelo ANOVA con datos de rango
m3 <- aov(rank_inc ~ treat * dose, data = fung2)

summary(m3)

```

### Estimación de Medias con Datos de Rango

Usamos `emmeans` para calcular las medias con los datos de rango.

```{r}

means_rank<- cld(emmeans(m3, ~ treat | dose ),alpha = 0.05, Letters = LETTERS,reverse=T)

means_rank |> 
      DT::datatable(
        extensions = 'Buttons', 
        options = list(dom = 'Bfrtip', 
                       buttons = c('excel', "csv"))) |> 
                            formatRound(c('emmean','SE','lower.CL','upper.CL'), 2)

```

## Interpretación de Resultados

### Resultados del Modelo ANOVA

El resumen del modelo ANOVA nos proporciona los valores F y los p-valores para los efectos principales y las interacciones. Un p-valor menor a 0.05 indica una diferencia significativa entre los grupos.

### Premisas del Modelo

- **Normalidad**: Se comprueba con pruebas de normalidad de los residuos. Si los residuos no son normales, se puede considerar transformar los datos.
- **Homocedasticidad**: Se comprueba si las variancias de los residuos son constantes. Si no se cumple, se puede considerar usar métodos robustos o transformaciones de datos.

### Transformación de Datos

Si la transformación de los datos (por ejemplo, usando logaritmos) mejora la normalidad y homocedasticidad, se puede proceder con la ANOVA transformada.

### Comparaciones de Medias

El paquete `emmeans` facilita la comparación de medias ajustadas. Los resultados se pueden visualizar con `cld()` para ver las diferencias significativas entre los grupos.

### Coeficiente de Variación

El coeficiente de variación proporciona una medida de la variabilidad relativa de los datos.

## Aprendizaje del día

Esta guía ha proporcionado una explicación detallada de cómo realizar ANOVA con múltiples factores en RStudio, incluyendo la preparación de datos, la verificación de premisas, la transformación de datos y la interpretación de resultados. Utilizar los paquetes `tidyverse`, `readxl`, `performance`, `DHARMa`, `emmeans`, `multcomp`, `agricolae` y `DT` facilita la ejecución y análisis de ANOVA de manera efectiva.