# Análisis de Correlación

La **análisis de correlación** se utiliza para evaluar la fuerza y la dirección de la relación entre dos variables continuas. Mide el grado de asociación lineal entre las variables. La medida más común de correlación es el **coeficiente de correlación de Pearson**.

## Preparo pre-análisis y visualización

Primero, cargamos los paquetes necesarios y los datos. Utilizaremos los paquetes `tidyverse`, `readxl` y `ggplot2` para la manipulación y visualización de datos.

### Cargar Paquetes

```{r}
# Cargar paquetes necesarios
library(tidyverse)
library(readxl)
library(ggplot2)
library(ggthemes)
library(corrplot)
```

### Importar Datos

Importamos los datos desde un archivo Excel. En este ejemplo, trabajamos con un conjunto de datos llamado `estande`.

```{r}
# Importar datos desde un archivo Excel
estande <- read_excel("dados-diversos.xlsx", "estande")


estande |> 
    DT::datatable(
    extensions = 'Buttons', 
    options = list(dom = 'Bfrtip', 
    buttons = c('excel', "csv")))
```

### Visualización de Datos

Visualizamos los datos para obtener una idea preliminar de la relación entre las variables.

```{r}
estande |>
  ggplot(aes(trat, nplants))+
  geom_point()+
  facet_wrap(~ exp)+
  ylim(0, max(estande$nplants))+
  geom_smooth(se = FALSE)+
  theme_few()
```

```{r}
estande |>
  ggplot(aes(trat, nplants))+
  geom_point(colour="gray")+
  facet_wrap(~ exp)+
  stat_summary(fun.data = "mean_cl_boot",color="#8b0000")+ 
  geom_smooth(se =  F, method = "lm",colour= "#9cc414")+
  theme_clean()

```

## Ajustando Modelo Lineal Simple y Cuadrático

### Ajuste del Modelo Lineal Simple

Utilizamos la función `lm()` para ajustar un modelo lineal simple. La fórmula del modelo especifica la relación entre la variable dependiente (`y`) y la variable independiente (`x`).

```{r}
# Filtrar los datos del experimento 2
estande2 <- estande |>
  filter(exp == 2) |>
  group_by(trat) |>
  summarise(mean_nplants = mean(nplants))

# Ajustar el modelo lineal simple
modelo_simple <- lm(mean_nplants ~ trat, data = estande2)
summary(modelo_simple)
```

### Ajuste del Modelo Cuadrático

Para ajustar un modelo cuadrático, incluimos la variable independiente al cuadrado en la fórmula del modelo.

```{r}
# Crear la variable cuadrática
estande2 <- estande2 |>
  mutate(trat2 = trat^2)

# Ajustar el modelo cuadrático
modelo_cuadratico <- lm(mean_nplants ~ trat + trat2, data = estande2)
summary(modelo_cuadratico)
```

### Comparación de Modelos

Utilizamos el criterio de información de Akaike (AIC) para comparar los modelos ajustados.

```{r}
AIC(modelo_simple, modelo_cuadratico)
```

### Visualización del Modelo Ajustado

Visualizamos el modelo ajustado y añadimos la ecuación de la regresión en el gráfico.

```{r}
# Extraer coeficientes del modelo cuadrático
intercepto <- coef(modelo_cuadratico)[1]
pendiente1 <- coef(modelo_cuadratico)[2]
pendiente2 <- coef(modelo_cuadratico)[3]

# Crear la ecuación en formato de texto
ecuacion <- paste("y =", round(intercepto, 2), "+", round(pendiente1, 2), "* x +", round(pendiente2, 2), "* x^2")

# Crear el gráfico con la ecuación del modelo cuadrático
ggplot(estande2, aes(x = trat, y = mean_nplants)) +
  geom_point() +
  geom_smooth(formula = y ~ poly(x, 2), method = "lm", color = "black") +
  annotate("text", x = 25, y = 70, label = ecuacion, color = "blue", size = 5) +
  labs(title = "Relación entre Tratamiento y Número de Plantas", x = "Tratamiento", y = "Número de Plantas") +
  theme_minimal()
```

# Análisis de Correlación entre Dos Variables

Cuando se tiene dos variables respuesta numéricas continuas, se estudia la relación entre ellas utilizando el coeficiente de correlación de Pearson.

### Visualización de la Relación

Visualizamos la relación entre las variables `inc` y `yld` del conjunto de datos `mofo`.

```{r}
mofo <- read_excel("dados-diversos.xlsx", "mofo")

mofo |>
  ggplot(aes(inc, yld))+
  geom_point()+
  geom_smooth(se = FALSE, method = "lm")+
  facet_wrap(~ study)+
  theme_few()
```

### Cálculo del Coeficiente de Correlación de Pearson

Utilizamos la función `cor.test()` para calcular el coeficiente de correlación de Pearson y realizar un test de hipótesis.

```{r}
# Filtrar los datos del experimento 1
mofo1 <- mofo |>
  filter(study == 1)

# Calcular el coeficiente de correlación de Pearson
cor.test(mofo1$inc, mofo1$yld)
```

### Matriz de Correlación

Una matriz de correlación muestra las correlaciones entre pares de variables.

```{r}
# Calcular la matriz de correlación para las variables seleccionadas
cor(mofo1)
```

### Gráficos de Correlación

Utilizamos el paquete `corrplot` para generar gráficos de correlación.

```{r}
# Instalar y cargar el paquete corrplot
library(corrplot)

# Calcular la matriz de correlación
pcor <- cor(mofo1)

# Crear el gráfico de correlación
corrplot(pcor, method = 'number', type = "lower")
```

## Modelo de Kendall

El coeficiente de correlación de Kendall es una medida no paramétrica de correlación. Es más robusto para datos no lineales o cuando la relación entre las variables no sigue una distribución normal.

```{r}
# Realizar el test de normalidad
shapiro.test(mofo1$inc)
shapiro.test(mofo1$yld)

# Calcular el coeficiente de correlación de Kendall
cor.test(mofo1$inc, mofo1$yld, method = "kendall")

# Calcular la matriz de correlación de Kendall
pcor_kendall <- cor(mofo1 |> select(3:5), method = "kendall")

# Crear el gráfico de correlación de Kendall
corrplot(pcor_kendall, method = 'number', type = "lower")
```

Esta guía proporciona una introducción completa al análisis de correlación y ajuste de modelos lineales en RStudio. Cada paso incluye la explicación de los paquetes y funciones utilizados, lo que facilita su comprensión y aplicación para principiantes.
