---
title: "**FIP606-Proyecto: Análisis de Datos**"


description: |
  
  |El uso de análisis y visualización de datos en la validación de fungicidas para el control de la enfermedad roya del cafeto en variedades susceptibles es fundamental para evaluar la eficacia de los tratamientos. Mediante técnicas estadísticas y gráficas, se pueden comparar diferentes fungicidas y su impacto en la incidencia, severidad y defoliación causada por la roya, así como en la producción y calidad del café. Estos análisis permiten identificar las mejores opciones de control y proporcionar recomendaciones precisas a los caficultores.
  
  |O uso de análise e visualização de dados na validação de fungicidas para o controle da ferrugem do cafeeiro em variedades suscetíveis é fundamental para avaliar a eficácia dos tratamentos. Através de técnicas estatísticas e gráficas, é possível comparar diferentes fungicidas e seu impacto na incidência, severidade e desfolha causada pela ferrugem, bem como na produção e qualidade do café. Essas análises permitem identificar as melhores opções de controle e fornecer recomendações precisas aos cafeicultores.
  
  
format: html
editor: visual
output: 
 distill::distill_article:
      toc: true
      toc_float: yes
      code_folding: code
      theme: theme.css
      highlight: default
      highlight_downlit: true
      self_contained: true
      
date: "`r Sys.Date()`"
---

## **Validación del fungicida, para el control de roya del cafeto en variedad susceptible**
[_Validação do fungicida para o controle da ferrugem do cafeeiro em variedade suscetível_]{style="color:#3aafd0;"}

### ***Resumen***

La Roya del Cafeto es una enfermedad económicamente importante para el cultivo del café, causando pérdidas de producción entre el 23% y 50% en Colombia y hasta el 80% en otros países. En Colombia, el 16% de las áreas sembradas con café son susceptibles a esta enfermedad y requieren manejo con fungicidas. Debido a la restricción de muchos agroquímicos, es necesario desarrollar nuevas alternativas de control. Este experimento busca validar un nuevo fungicida como opción en la Estación Experimental La Catalina de Cenicafé, aplicando el producto en dosis específicas en momentos determinados del cultivo. Se evaluarán incidencia, severidad, defoliación y efectos en la producción y calidad del café, comparando con otros tratamientos y sin tratamiento. Los resultados buscarán soportar la recomendación del nuevo fungicida para evitar pérdidas por la roya en Colombia.


[_A Ferrugem do Cafeeiro é uma doença economicamente importante para o cultivo do café, causando perdas de produção entre 23% e 50% na Colômbia e até 80% em outros países. Na Colômbia, 16% das áreas plantadas com café são suscetíveis a essa doença e requerem manejo com fungicidas. Devido à restrição de muitos agroquímicos, é necessário desenvolver novas alternativas de controle. Este experimento busca validar um novo fungicida como opção na Estação Experimental La Catalina de Cenicafé, aplicando o produto em doses específicas em momentos determinados do cultivo. Serão avaliados incidência, severidade, desfolha e efeitos na produção e qualidade do café, comparando com outros tratamentos e sem tratamento. Os resultados buscarão suportar a recomendação do novo fungicida para evitar perdas pela ferrugem na Colômbia._]{style="color:#3aafd0;"}


### -   ***Planteamento del problema***

No Se dispone de pocas alternativas de fungicidas para el control de roya del cafeto y otras enfermedades de importancia en Colombia, con soporte experimental y validadas.

[_Não se dispõe de muitas alternativas de fungicidas para o controle da ferrugem do cafeeiro e outras doenças importantes na Colômbia, com suporte experimental e validadas._]{style="color:#3aafd0;"}

### -   ***Objetivos***

Validar un fungicida, para el control de roya del cafeto en variedad Caturra.

[_Validar um fungicida para o controle da ferrugem do cafeeiro na variedade Caturra._]{style="color:#3aafd0;"}











## Essential packages

```{r}
library(tidyverse)
library(gsheet)
library(cowplot)
library(patchwork)
library(ggthemes)
library(viridis)
library(epifitter)
library(ggplot2)
library("writexl")
library(nlme)
library(lme4)
library(DHARMa)
library(performance)
library(report)
library(emmeans)
library(multcompView)
library(multcomp)
library(corrplot)
library(see)
library(lubridate)
library(agridat)
library(cowplot)
library(agricolae)
library(sf)
library(lme4)
library(broom)
library(lattice)
library(car)
library(scales)
library(readxl)
library(dplyr)
library(knitr)
library(kableExtra)
library(easyanova)
library(tidyr)
library(PerformanceAnalytics)
library(magrittr)
library(car)
library(ggpubr)
library(rstatix)
library(reshape)
library(kableExtra)
library(formattable)
library(sjPlot)
library(sjlabelled)
library(sjmisc)
library(ggh4x)
library(gridExtra)
library(stringr)
library(epiR)
library(ggridges)
library(RColorBrewer)
library(DT)
```

### Imput files

```{r message=FALSE, warning=FALSE}
CurrentDir <- ("/Users/user/Desktop/Desktop_GMarin/PAT104022")
if (!is.null(CurrentDir)) setwd(CurrentDir)
getwd()
```

## data

```{r}
dat<-read.csv2("/Users/user/Desktop/Desktop_GMarin/PAT104022/DB_PAT104022.csv")

dat %>%
  DT::datatable(
    extensions = 'Buttons', 
    options = list(dom = 'Bfrtip', 
                   Buttons = c('excel', "csv")))%>%
                        formatRound(c('Inc_promedio','Def_calculada','Sev_total','Severidad','Sev_condicional'), 2)


```

-   Evaluacion = (Mitaca_2021) Historico Sep/22
    -   0- 20-10-2021
    -   1- 18-11-2021 (Aplicación 23-11-2021)
    -   2- 20-01-2022
    -   3- 16-03-22
    -   4- 18-05-22
    -   5- 13-07-22
    -   6- 15-09-22
-   Evaluacion = (Principal_2022) Feb/22
    -   0- 16-03-22
    -   1- 18-05-22
    -   2- 13-07-22
    -   3- 15-09-22\
    -   4- 18-10-2022
    -   5- 18-11-2022
-   Evaluacion = (Mitaca_2022) Floración Sep/22
    -   0- 18-10-2022
    -   1- 18-11-2022
-   Parcela =
    -   1-Testigo relativo (Amistar®)
    -   2-Validación (Elatus®)
    -   3-Testigo Absoluto (NTC)

*Arbol= 1- 80* Rep = 1-3 *Nudos = Número de nudos totales* Htotal = Número de hojas totales presentes *Htotal_t= Número de hojas totales teóricas (Nudos X 2)* Inc_promedio = Porcentaje de hojas afectados por roya *Def_calculada* = Porcentaje de hojas faltantes en cada rama a partir de la marcación inicial y su conteo progresivo *Sev_total* = Sumatoria de valores de severidad de todas las hojas afectadas por la enfermedad *Severidad* = Proporcion de severidad total (sev_total) / Número de hojas totales presentes (Htotal) *Sev_condicional* = Proporcion de severidad total (sev_total) / Número de hojas afectadas por la enfermedad (Hroya) *Tx_Def* = (% de hojas que caen/día) = 0.0144 x incidencia

## standard deviation

## ***Evaluación por fecha***

Comportamiento de las variables evaluadas sobre cada parcela en cada parcela de validación a través del tiempo.

### **Database Incidencia**

```{r}
dat_ave<- dat |> 
     group_by(Evaluacion,Time_,Time_E,Eva_E,Eva_, Parcela,Surco,Arbol_1,Arbol)|> 
     summarize(
      Htotal= mean(Htotal,na.rm=TRUE),
      Incidencia = mean(Inc_promedio,na.rm=TRUE),
      Severidad = mean(Severidad,na.rm=TRUE), 
      Defoliacion = mean(Def_calculada,na.rm=TRUE))

dat_ave %>%
  DT::datatable(
    extensions = 'Buttons', 
    options = list(dom = 'Bfrtip', 
                   Buttons = c('excel', "csv")))%>%
                        formatRound(c('Incidencia','Severidad','Defoliacion'), 2)




```

```{r, fig.height=10, fig.width=25, warning=FALSE, message=FALSE}


Plot1<-dat_ave %>%
            ggplot(aes(Arbol_1,Surco,label = Arbol))+
            geom_point(size = 5,shape=10,stroke = 1)+
            geom_point(size = 5,alpha=.9, aes(colour= Incidencia))+
            scale_colour_distiller(palette =  "RdYlBu",direction = -1,limits = c(0,100)) +
             scale_y_discrete(limits=c("J","I","H","G","F","E","D","C","B","A"))+
            scale_x_discrete(limits=c("1","2","3","4","5","6","7","8","9","10","11","12"),guide = guide_axis(position = "top")) +
             facet_wrap(Parcela~Time_,ncol=9) +
            theme_clean() +
            theme(axis.text.x=element_blank(), #remove x axis labels
                  axis.ticks.x=element_blank(), #remove x axis ticks
                  axis.text.y=element_blank(),  #remove y axis labels
                  axis.ticks.y=element_blank(),  #remove y axis ticks
                  legend.title = element_text( face="bold",size = 20),
                  plot.title = element_text(size = 30,face="bold"),
                  plot.subtitle = element_text(size = 20),
                  plot.background = element_rect(colour = "white"),
                legend.background = element_rect(colour = "white"),
                legend.text = element_text(size = 15,face = c(rep("italic", 2), rep("plain", 2))),legend.position = "none") +
            geom_text(size = 3,alpha=.9)+
            labs(title = "Evaluación de Incidencia", 
                 subtitle ="",caption ="")

Plot1

```

```{r, fig.height=10, fig.width=22, warning=FALSE, message=FALSE}


Plot2<-dat_ave  %>%
            ggplot(aes(Arbol_1,Surco,label = Arbol))+
            geom_point(size = 5,shape=10,stroke = 1)+
            geom_point(size = 5,alpha=.9, aes(colour= Severidad))+
            scale_colour_distiller(palette =  "RdYlBu",direction = -1,limits = c(0,50)) +
             scale_y_discrete(limits=c("J","I","H","G","F","E","D","C","B","A"))+
            scale_x_discrete(limits=c("1","2","3","4","5","6","7","8","9","10","11","12"),guide = guide_axis(position = "top")) +
             facet_wrap(Parcela~Time_,ncol=9) +
            theme_clean() +
            theme(axis.text.x=element_blank(), #remove x axis labels
                  axis.ticks.x=element_blank(), #remove x axis ticks
                  axis.text.y=element_blank(),  #remove y axis labels
                  axis.ticks.y=element_blank(),  #remove y axis ticks
                  legend.title = element_text( face="bold",size = 20),
                  plot.title = element_text(size = 30,face="bold"),
                  plot.subtitle = element_text(size = 20),
                  plot.background = element_rect(colour = "white"),
                legend.background = element_rect(colour = "white"),
                legend.text = element_text(size = 15,face = c(rep("italic", 2), rep("plain", 2))),legend.position = "none") +
            geom_text(size = 3,alpha=.9)+
            labs(title = "Evaluación de Severidad", 
                 subtitle ="",caption ="")

Plot2

```

```{r, fig.height=10, fig.width=22, warning=FALSE, message=FALSE}


Plot3<-dat_ave  %>%
            ggplot(aes(Arbol_1,Surco,label = Arbol))+
            geom_point(size = 5,shape=10,stroke = 1)+
            geom_point(size = 5,alpha=.9, aes(colour= Defoliacion))+
            scale_colour_distiller(palette =  "RdYlBu",direction = -1,limits = c(0,100)) +
             scale_y_discrete(limits=c("J","I","H","G","F","E","D","C","B","A"))+
            scale_x_discrete(limits=c("1","2","3","4","5","6","7","8","9","10","11","12"),guide = guide_axis(position = "top")) +
             facet_wrap(Parcela~Time_,ncol=9) +
            theme_clean() +
            theme(axis.text.x=element_blank(), #remove x axis labels
                  axis.ticks.x=element_blank(), #remove x axis ticks
                  axis.text.y=element_blank(),  #remove y axis labels
                  axis.ticks.y=element_blank(),  #remove y axis ticks
                  legend.title = element_text( face="bold",size = 20),
                  plot.title = element_text(size = 30,face="bold"),
                  plot.subtitle = element_text(size = 20),
                  plot.background = element_rect(colour = "white"),
                legend.background = element_rect(colour = "white"),
                legend.text = element_text(size = 15,face = c(rep("italic", 2), rep("plain", 2))),legend.position = "none") +
            geom_text(size = 3,alpha=.9)+
            labs(title = "Evaluación de Defoliación", 
                 subtitle ="",caption ="")

Plot3

```

```{r, fig.height=5, fig.width=22, warning=FALSE, message=FALSE}

Plot1a<-dat %>%
            group_by(Time_,Parcela)%>%
            summarise(Incidencia=mean(Inc_promedio,na.rm=TRUE),sd=sd(Inc_promedio,na.rm=TRUE))%>%
            mutate( se = sd / sqrt(length(Incidencia)))%>% 
            ggplot(aes(Time_,Incidencia, fill  = Parcela, group= Parcela)) +
            geom_area(position=position_identity(),alpha= 0.5)+
            geom_errorbar(aes(ymin=Incidencia-se, ymax=Incidencia+se), width=0.4, alpha=0.9, size=.8,position=position_dodge(0.05))+
            geom_hline(yintercept=15,linetype="dashed", color = "blue",size=1) +
            geom_vline(xintercept=60,linetype="dashed", color = "red",size=1) +
            geom_vline(xintercept=105,linetype="dashed", color = "red",size=1) +
            geom_vline(xintercept=150,linetype="dashed", color = "red",size=1) +
            geom_vline(xintercept=160,linetype="dashed", color = "red",size=1) +
            geom_vline(xintercept=220,linetype="dashed", color = "red",size=1) +
            geom_vline(xintercept=275,linetype="dashed", color = "red",size=1) +
            geom_vline(xintercept=335,linetype="dashed", color = "red",size=1) +
            facet_wrap(~Parcela,ncol =3) +
            theme_clean() +
            theme(axis.text = element_text(size = 8),
                  axis.text.x = element_text( size =10,angle = 90),
                  axis.title = element_text(size = 10),
                  strip.text.x=element_text(face="bold",size =10,margin=margin(1,0,1,0)),
                  plot.background = element_rect(colour = "white"),
                  legend.background = element_rect(colour = "white"),
                  legend.title = element_text( face="bold",size = 10),
                  legend.text = element_text( size = 10),
                  plot.title = element_text(size = 20,face="bold"),
                  plot.subtitle = element_text(size = 15),
                  legend.position = "top" )  +
            scale_fill_manual(values = c( "Parcela_1"="#669933", "Parcela_2"="#FFCC66","Parcela_3"="#990000"))+ 
             scale_x_continuous(breaks=c(0,30,60,90,120,150,180,210,240,270,300,330,360,390,420,450))+
            ylim(-5, 100) +
            labs(
              fill = "Tratamiento", x = "Días de Evaluación (ddfp)",
              y = "% Incidencia",
              title = "A. Incidencia",subtitle ="Promedio"
            )
Plot1a 

```

```{r, fig.height=5, fig.width=22, warning=FALSE, message=FALSE}

Plot2a<-dat %>%
            group_by(Time_,Parcela)%>%
            summarise(Severidad=mean(Sev_condicional,na.rm=TRUE),sd=sd(Sev_condicional,na.rm=TRUE))%>%
            mutate( se = sd / sqrt(length(Severidad)))%>% 
            ggplot(aes(Time_,Severidad, fill  = Parcela, group= Parcela)) +
            geom_area(position=position_identity(),alpha= 0.5)+
            geom_errorbar(aes(ymin=Severidad-se, ymax=Severidad+se), width=0.4, alpha=0.9, size=.8,position=position_dodge(0.05))+
            geom_hline(yintercept=5,linetype="dashed", color = "blue",size=1) +
            geom_vline(xintercept=60,linetype="dashed", color = "red",size=1) +
            geom_vline(xintercept=105,linetype="dashed", color = "red",size=1) +
            geom_vline(xintercept=150,linetype="dashed", color = "red",size=1) +
            geom_vline(xintercept=160,linetype="dashed", color = "red",size=1) +
            geom_vline(xintercept=220,linetype="dashed", color = "red",size=1) +
            geom_vline(xintercept=275,linetype="dashed", color = "red",size=1) +
            geom_vline(xintercept=335,linetype="dashed", color = "red",size=1) +
            facet_wrap(~Parcela,ncol =3) +
            scale_fill_manual(values = c( "Parcela_1"="#669933", "Parcela_2"="#FFCC66","Parcela_3"="#990000"))+ 
            theme_clean() +
            theme(axis.text = element_text(size = 8),
                  axis.text.x = element_text( size =10,angle = 90),
                  axis.title = element_text(size = 10),
                  strip.text.x=element_text(face="bold",size =10,margin=margin(1,0,1,0)),
                  plot.background = element_rect(colour = "white"),
                  legend.background = element_rect(colour = "white"),
                  legend.title = element_text( face="bold",size = 10),
                  legend.text = element_text( size = 10),
                  plot.title = element_text(size = 20,face="bold"),
                  plot.subtitle = element_text(size = 15),
                  legend.position = "none" )  +
             scale_x_continuous(breaks=c(0,30,60,90,120,150,180,210,240,270,300,330,360,390,420,450))+
            ylim(-1, 10) +
            labs(
              fill = "Tratamiento", x = "Días de Evaluación (ddfp)",
              y = "% Severidad",
              title = "B. Severidad",subtitle ="Promedio"
            )
Plot2a 

```

```{r, fig.height=5, fig.width=22, warning=FALSE, message=FALSE}

Plot3a<-dat %>%
            group_by(Time_,Parcela)%>%
            summarise(Defoliacion= mean(Def_calculada,na.rm=TRUE),sd=sd(Def_calculada,na.rm=TRUE))%>%
            mutate( se = sd / sqrt(length(Defoliacion)))%>% 
            ggplot(aes(Time_,Defoliacion, fill  = Parcela, group= Parcela)) +
            geom_area(position=position_identity(),alpha= 0.5)+
            geom_errorbar(aes(ymin=Defoliacion-se, ymax=Defoliacion+se), width=0.4, alpha=0.9, size=.8,position=position_dodge(0.05))+
            geom_hline(yintercept=50,linetype="dashed", color = "blue",size=1) +
            geom_vline(xintercept=60,linetype="dashed", color = "red",size=1) +
            geom_vline(xintercept=105,linetype="dashed", color = "red",size=1) +
            geom_vline(xintercept=150,linetype="dashed", color = "red",size=1) +
            geom_vline(xintercept=160,linetype="dashed", color = "red",size=1) +
            geom_vline(xintercept=220,linetype="dashed", color = "red",size=1) +
            geom_vline(xintercept=275,linetype="dashed", color = "red",size=1) +
            geom_vline(xintercept=335,linetype="dashed", color = "red",size=1) +
            facet_wrap(~Parcela,ncol =3) +
            scale_fill_manual(values = c( "Parcela_1"="#669933", "Parcela_2"="#FFCC66","Parcela_3"="#990000"))+ 
            theme_clean() +
            theme(axis.text = element_text(size = 8),
                  axis.text.x = element_text( size =10,angle = 90),
                  axis.title = element_text(size = 10),
                  strip.text.x=element_text(face="bold",size =10,margin=margin(1,0,1,0)),
                  plot.background = element_rect(colour = "white"),
                  legend.background = element_rect(colour = "white"),
                  legend.title = element_text( face="bold",size = 10),
                  legend.text = element_text( size = 10),
                  plot.title = element_text(size = 20,face="bold"),
                  plot.subtitle = element_text(size = 15),
                  legend.position = "none" )  +
             scale_x_continuous(breaks=c(0,30,60,90,120,150,180,210,240,270,300,330,360,390,420,450))+
            ylim(0, 100) +
            labs(
              fill = "Tratamiento", x = "Días de Evaluación (ddfp)",
              y = "% Defoliación",
              title = "C. Defoliación",subtitle ="Promedio"
            )
Plot3a 

```

```{r, fig.height=10, fig.width=15, warning=FALSE, message=FALSE}

Plot_Lote<- (Plot1a + Plot2a + Plot3a +  plot_layout(ncol = 1))
Plot_Lote

#ggexport(Plot_Lote,filename = "Fig1_MQR104024_Dinamic-_lote_full.pdf", width = 25 , height = 15)



```

## Boxplot

```{r, fig.height=5, fig.width=8, warning=FALSE, message=FALSE}
library(ggthemes)
dat |>
  ggplot(aes(Eva_, Htotal, color = Parcela))+
  geom_jitter(size=2,alpha=0.3)+
  geom_hline(yintercept=30,linetype="dashed", color = "blue",size=1) +
  stat_summary(fun.data = mean_se,size=.2,
               color = "black")+
  theme_clean()+
  scale_color_manual(values = c( "#669933","#FFCC66","#990000"))+ 
  facet_wrap(~Parcela, nrow = 3, scale="free_x")+
  plot_layout(guides = "collect", axes = "collect")
 
```

```{r, fig.height=6,fig.width=12, warning=FALSE, message=FALSE}

dat|>
  ggplot(aes(Nudos,Htotal, color = Parcela))+
  geom_jitter(alpha=0.3)+
  theme_clean()+
  scale_color_manual(values = c( "#669933","#FFCC66","#990000"))+
  facet_wrap(~Time_,ncol = 3)+
  geom_smooth(method = "lm",
            se = FALSE,
            color = "black",
            linetype = "solid",
            size = 1)



```

## Area Bajo la curva

```{r}

dat_1<-dat%>%
  group_by(Evaluacion,Time_E,Parcela,Arbol) %>%
  summarize(Incidencia = mean(Inc_promedio,na.rm=TRUE))
dat_1

dat_audps <- dat_1 %>%
          group_by(Parcela,Arbol) %>%
          summarize(audps = AUDPS(Time_E,Incidencia,))
dat_audps



t<-425

dat1_audpc <- dat_audps %>%
  mutate(audpc2 = audps / t)
dat1_audpc 


dat1_audpc  %>%
  DT::datatable(
    extensions = 'Buttons', 
    options = list(dom = 'Bfrtip', 
                   buttons = c('excel', "csv")))


dat1_audpc_f<-  dat1_audpc  %>%
                  group_by(Parcela,Arbol) %>%
                  summarize(audpc = sum(audps,na.rm=TRUE),TPD=mean(audpc2,na.rm=TRUE))

dat1_audpc_f  %>%
  DT::datatable(
    extensions = 'Buttons', 
    options = list(dom = 'Bfrtip', 
                   buttons = c('excel', "csv")))%>%
                        formatRound(c('audpc','TPD'), 2)



dat1_audpc_f_<-  dat1_audpc  %>%
                  group_by(Parcela) %>%
                  summarize(audpc = sum(audps,na.rm=TRUE),TPD=mean(audpc2,na.rm=TRUE))

dat1_audpc_f_  %>%
  DT::datatable(
    extensions = 'Buttons', 
    options = list(dom = 'Bfrtip', 
                   buttons = c('excel', "csv")))%>%
                        formatRound(c('audpc','TPD'), 2)




```

Analysis carried out in the plant pathology Copyrigth CENICAFÉ © 2022

いいですか、私たちの神は主おひとりです。

º
